臺灣臺北地方法院民事判決　　　　　　　100年度訴字第805號
原　　　告　莊子仁
　　　　　　施慶松
　　　　　　陳石明
共　　　同
訴訟代理人　張立業律師
複代理人　　王世豪律師
　　　　　　陳安倫律師
被　　　告　舜子同安有限公司
法定代理人　陳宏維
訴訟代理人　馬在勤律師
複代理人　　陳佳雯律師
上列當事人間請求排除侵害事件，本院於中華民國100年8月11日
言詞辯論終結，判決如下：
    主      文
原告之訴及假執行之聲請均駁回。
訴訟費用由原告負擔。
    事實及理由
壹、程序方面：
    次按訴狀送達後，原告不得將原訴變更或追加他訴，但請求
    之基礎事實同一者，不在此限，民事訴訟法第255條第1項第
    2款定有明文。經查，本件原告起訴時之請求權基礎為民法
    第767條、第821條及第184條第1項前段，而訴之聲明為：「
    (一)被告應將門牌號碼為臺北市○○區○○街84號之房屋（下
    稱系爭房屋）全部返還予原告及其他共有人。(二)願供擔保請
    准宣告假執行。」（本院卷第5頁反面），嗣於100年4月6日
    具狀追加民法第179條為其請求權基礎，並追加訴之聲明為
    ：「被告應各給付原告新臺幣（下同）350,000元，及自本
    追加起訴狀繕本送達翌日起至清償日止，按年息5%計算之利
    息。」（本院卷第76頁），原告所為訴之追加，均屬被告是
    否有無權占用系爭房屋之同一基礎事實，揆諸前揭說明，尚
    無不合。
貳、實體方面：
一、原告主張：門牌號碼為臺北市○○區○○街84號房屋（下稱
    系爭房屋）為原告莊子仁、施慶松、陳石明及訴外人林原廣
    分別共有，權利範圍各為1/4，詎林原廣於99年5月14日與訴
    外人林國長簽定房屋租賃契約書（下稱系爭租賃契約），將
    系爭房屋出租予被告，租賃期間自99年7月1日起至100年6月
    30日止，每月租金為140,000元，惟林原廣出租系爭房屋係
    屬管理房屋之行為，未經共有人過半數或應有部分合計過半
    數同意，是系爭租賃契約對於其他共有人即原告自不生效力
    ；而被告自99年4月23日起即占有系爭房屋，並於其上為公
    司設立登記，迄今系爭房屋內仍放置被告之物品，均無正當
    權源，依民法第767條第1項前段、第821條及第184條第1項
    前段規定，被告自應將系爭房屋返還予原告及全體共有人全
    體。又被告無權占有系爭房屋，係屬無法律上原因而受有利
    益，應給付自99年7月1日起算迄今（即100年4月30日）共10
    個月，以系爭租賃契約每月租金140,000元計算之相當於租
    金之不當得利，共計1,400,000元（計算式：140,000元×10
    個月＝1,400,000元），而原告各有系爭房屋1/4之權利範圍
    ，是被告應各給付原告350,000元（計算式：1,400,000元×
    1/4＝350,000元）。爰依民法第767條第1項前段、第821條
    及第179條提起本件訴訟。並聲明：(一)被告應將系爭房屋全
    部返還予原告及其他共有人全體。(二)被告應各給付原告350,
    000元，及自100年4月6日追加起訴狀繕本送達被告之翌日起
    至清償日止按年息5%計算之利息。(三)願供擔保請准宣告假執
    行。
二、被告則以：林原廣及林國長係分別代理原告及被告簽訂系爭
    租賃契約，系爭租賃契約之真正出租人為原告及林原廣，承
    租人則為被告，是被告占有、使用系爭房屋之權源為合法有
    效之系爭租賃契約，自屬有權占有；況且被告早於100年2月
    28日即與原告及林原廣合意提前終止系爭租賃契約，已搬離
    系爭房屋，並將系爭房屋鑰匙交還予林原廣，被告遺留於系
    爭房屋之物品則為廢棄物，林原廣承諾將自行清理、處分，
    而被告及林原廣於100年4月15日分別以口頭、存證信函通知
    原告受領系爭房屋鑰匙，原告均拒絕受領，顯見原告請求被
    告返還系爭房屋並無權利保護之必要。又被告占有系爭房屋
    既屬有權占有，則原告依民法第179條請求被告返還相當於
    租金之不當得利，自無理由；而被告每月均有按期繳納租金
    予林原廣，林原廣收取被告所交付之租金後，即將款項匯入
    原告與林原廣共同向臺北市北投區農會聯貸之兩個貸款專戶
    中（戶名分別為原告陳石明、林原廣），以代租金之交付，
    是原告並未受到損害。縱原告請求被告給付相當租金之不當
    得利有理由，惟被告依約每個月應給付之租金為110,000元
    ，而非140,000元，且被告早已於100年2月28日即搬離系爭
    房屋，是原告請求之不當得利金額顯有錯誤等語，資為抗辯
    。並聲明：(一)原告之訴及假執行聲請均駁回。(二)如受不利之
    判決，願供擔保請准宣告免為假執行。
三、兩造不爭執事項：
  (一)系爭房屋為原告及林原廣所共有，權利範圍各為1/4（本院
    卷第7至9頁）。
  (二)被告於99年4月23日於系爭房屋上為公司設立登記（本院卷
    第10頁）。
  (三)原告於99年6月10日以台北敦南郵局第11號存證信函通知被
    告應立即停止使用系爭房屋，並應遷出且返還系爭房屋予原
    告（本院卷第11至13頁）。
  (四)林原廣於100年4月15日以台北東門第147號存證信函請原告3
    人於100年4月21日至系爭房屋收受房屋鑰匙（本院卷第108
    、109頁）。
四、得心證之理由：
    本件原告主張系爭房屋為原告莊子仁、施慶松、陳石明及訴
    外人林原廣所分別共有，權利範圍各為1/4，詎林原廣未經
    共有人過半數或應有部分合計過半數同意，即將系爭房屋出
    租，是系爭租賃契約對於其他共有人即原告自不生效力，而
    被告自99年4月23日起即無權占有系爭房屋，並於其上為公
    司設立登記，迄今系爭房屋內仍放置被告之物品，被告自應
    將系爭房屋返還予原告及全體共有人全體，又被告無權占有
    系爭房屋，係屬無法律上原因而受有利益，自應給付原告相
    當於租金之不當得利，則為被告所否認，並以前詞置辯，是
    本件所應審究者為：(一)被告是否無權占有系爭房屋？原告請
    求被告返還系爭房屋予原告及共有人全體，是否有理由？(二)
    原告請求被告給付99年7月1日起算迄今（即100年4月30日）
    相當於租金之不當得利，是否有理由？茲分別論述如下：
  (一)被告現非占有系爭房屋之人，原告請求被告返還系爭房屋為
    無理由：
  1.按所有人對於無權占有或侵奪其所有物者，得請求返還之；
    對於妨害其所有權者，得請求除去之；有妨害其所有權之虞
    者，得請求防止之，民法第767條第1項定有明文。又請求返
    還所有物之訴，應以現在占有該物之人為被告，如非現在占
    有該物之人，縱令所有人之占有係因其人之行為而喪失，所
    有人亦僅於此項行為具備侵權行為之要件時，得向其人請求
    賠償損害，要不得本於物上請求權，對之請求返還所有物，
    最高法院29年上字第1061號判例要旨可資參照。次按因故意
    或過失，不法侵害他人之權利者，負損害賠償責任，民法第
    184條第1項前段亦有明文。復按當事人主張有利於己之事實
    者，就其事實有舉證之責任，民事訴訟法第277條前段定有
    明文。而民事訴訟如係由原告主張權利者，應先由原告負舉
    證之責，若原告先不能舉證，以證實自己主張之事實為真實
    ，則被告就其抗辯事實即令不能舉證，或其所舉證據尚有疵
    累，亦應駁回原告之請求，最高法院17年上字第917號判例
    亦可參照。本件原告主張被告現仍占有系爭房屋，侵害其所
    有權，則為被告所否認，揆諸上開說明，自應由原告就被告
    現仍占有系爭房屋，並有故意或過失不法侵害原告所有權等
    事實負舉證責任。
  2.經查，依系爭租賃契約之首頁記載：「舜子同安有限公司於
    2/28終止結束營業，終止租賃100.2.28」，其上並有被告公
    司章、被告法定代理人陳宏維及股東許效舜、林原廣之用印
    （本院卷第70頁），而林原廣於100年4月15日寄發存證信函
    予原告表示：「一、本人於100年2月28日已與舜子同安有限
    公司合意終止就台北市○○街84號房屋所簽訂之租賃契約，
    該公司並於同日清空房屋、將房屋鑰匙返還本人。二、該公
    司雖曾委請馬在勤律師於100年4月15日與台端三人委請之張
    立業律師聯繫交還房屋鑰匙之事，俾解決該公司與台端三人
    間之訟爭，詎台端三人委請之張立業律師竟斷然拒絕，實令
    人不明所以。三、為此，本人特發此函，請台端三人於100
    年4月21日下午2時至台北市○○街84號房屋之鑰匙予台端三
    人，以將房屋之占有返還台端三人。」（本院卷第108、109
    頁）；參以，林原廣於100年6月17日本院準備程序時到庭證
    稱略以：「被告在100年2月28日即提前終止租約，並於當天
    即將鑰匙返還，大概2、3天即將裡面東西搬清。」等語（本
    院卷第126頁反面、第127頁），足見被告於100年2月28日即
    已自系爭房屋搬離，將系爭房屋鑰匙返還予林原廣，至遲於
    100年3月2日即已將系爭房屋內之物品搬清，是被告已非現
    在占有該物之人，至本件言詞辯論終結時，即無侵害原告所
    有權之情事；此外，原告復未舉證證明被告現仍有占用系爭
    房屋之情事，揆諸前揭說明，原告依民法第767條第1項前段
    、第821條及民法第184條第1項前段規定，請求被告返還將
    系爭房屋全部予原告及其他共有人全體，即屬無據，應予駁
    回。
  (二)原告請求被告給付99年7月1日起算迄今（即100年4月30日）
    相當於租金之不當得利，亦無理由：
    按無法律上之原因而受利益，致他人受損害者，應返還其利
    益，民法第179條定有明文。又共有物全部或一部之出租，
    屬民法第820條第1項所定之管理行為，除契約另有訂定外，
    應由共有人全體共同為之；如部分共有人未經他共有人之同
    意，擅將共有物之全部或一部出租與他人，對於他共有人固
    不生效力，惟該租賃契約於訂立之當事人間仍非無效，最高
    法院76年度台上字第1571號裁判要旨可資參照。準此，系爭
    房屋共有人之一即林原廣與被告簽訂之系爭租賃契約，縱未
    經其他共有人即本件原告同意，僅該租賃契約對原告不生效
    力，非謂系爭租賃契約係屬當然無效。經查，被告自99年7
    月1日起占有、使用系爭房屋係基於與林原廣間有效成立之
    系爭租賃契約（本院卷第70至73頁），是被告自99年7月1日
    起至100年2月28日止占有系爭房屋自非屬無法律上原因，自
    100年2月28日起算迄今，被告並無占有系爭房屋之事實，即
    非無法律上原因而受有利益，致原告受有損害之情事，是原
    告請求被告給付該段期間相當於租金之不當得利，自屬無據
    ，應予駁回。
五、綜上所述，被告現非占有系爭房屋之人，並無侵害原告之所
    有權，原告請求被告返還系爭房屋自屬無據，又被告自99年
    7月1日起至100年2月28日止占有系爭房屋，係基於與系爭房
    屋共有人之一即林原廣簽訂有效之系爭租賃契約，自100年2
    月28日起算迄今，被告已無占有系爭房屋之事實，即非無法
    律上原因而受有利益，致原告受有損害，是原告請求被告給
    付該段期間相當於租金之不當得利，亦屬無據。從而，原告
    依民法第767條第1項前段、第821條及第179條規定，請求被
    告應將系爭房屋全部返還予原告及其他共有人全體，並應各
    給付原告350,000元及法定遲延利息，均為無理由，應予駁
    回。又原告之訴既經駁回，其假執行之聲請亦失所附麗，應
    併予駁回。
六、本件事證已臻明確，兩造其餘攻擊防禦方法核與判決結果不
    生影響，爰不另一一論述，併此敘明。
七、據上論結，本件原告之訴為無理由，依民事訴訟法第78條，
    判決如主文。
中    華    民    國    100    年    8    月    18    日
                  民事第四庭    審判長法  官  張瑜鳳
                                      法  官  胡宏文
                                      法  官  林怡伸
以上正本係照原本作成。
如對本判決上訴，須於判決送達後20日內向本院提出上訴狀。
如委任律師提起上訴者，應一併繳納上訴審裁判費。
中    華    民    國    100    年    8    月    18    日
                                      書記官  鄭美華